【裁判字號】    89,自更,43
【裁判日期】    900731
【裁判案由】    瀆職
【裁判全文】
臺灣高雄地方法院刑事裁定                          八十九年度自更字第四三號
    自  訴  人  乙○○
    被      告  丁○○
                甲○○
                丙○○
右列被告因偽造文書案件，經自訴人提起自訴，本院裁定如左：
    主  文
自訴駁回。
    理  由
一、本件自訴意旨略稱：被告丁○○、甲○○及丙○○（下稱被告丁○○等三人）於
    民國八十三年六月一日偽造坐落於高雄縣大寮鄉○○段第二、四、五號土地謄本
    ，自訴人於七十四年六月間買賣前開土地，而被告丁○○等三人於鈞院八十二年
    訴字第一二五二號民事案件審理時，偽造前開土地之土地謄本，因自訴人認同一
    筆土地不可以登記二次，而被告丁○○等三人卻登記三次，在日據時代大正、昭
    和各登記一次，還有一次亦係在日據時代，但時間不確定，復於三十六年五月十
    六日、十二月三日各違法登記一次，被告丁○○等三人違法取得前開土地之土地
    所有權狀云云。
二、按法院或受命法官於自訴案件第一次審判期日前訊問及調查結果，如認為案件有
    刑事訴訟法第二百五十二條至第二百五十四條之情形者，得以裁定駁回其自訴，
    同法第三百二十六條第三項定有明文。次按，刑法處罰偽造文書罪之主旨，以保
    護文書之實質的真正，故不僅作成之名義人須出於虛捏或假冒，即文書之內容，
    亦必出於虛構，始負偽造之責任，有最高法院二十年度上字第一○五○號判例及
    四十七年度台上字第二二六號判例意旨可供參照。
三、本件自訴人認被告丁○○等三人涉有偽造文書罪嫌，無非係以其認被告丁○○等
    三人於八十三年六月一日偽造坐落於高雄縣永芳段第二、四、五號土地謄本云云
    （參本院九十年三月八日訊問筆錄），並提出訴願相關資料、陳情經濟部國營事
    業委員會、行政院、臺灣糖業股份有限公司高雄營運處等機關函、臺灣臺北地方
    法院檢察署通知單、臺灣高雄地方法院檢察署檢察官八十一年度偵字第一二○七
    號不起訴處分書、臺灣高雄地方法院檢察署檢察官八十三年三月七日雄檢順字第
    三八一九號結案通知及土地登記簿謄本等為據。經查：
  (一)坐落於高雄縣大寮鄉○○段第二、四、五地號於四十五年七月一日因分割轉載登
    記或因總登記，登記所有權人為臺灣糖業股份有限公司（下稱臺糖公司）一情（
    永芳段第二號土地，於四十五年七月一日分割轉載登記所有權人為臺糖公司，於
    七十六年四月七日重測前，原地號為山子頂段四五三－四二號；又前開永芳段第
    四號土地係於四十五年七月一日因總登記，登記所有權人為臺糖公司，於七十四
    年四月七日重測前，原地號為山子頂段四五三－二號；永芳段第五號土地，於四
    十五年七月一日分割轉載登記所有權人為臺糖公司，於七十四年四月七日重測前
    ，原地號為山子頂段四五三－四一地號），業經本院調取本院八十二年度訴字第
    一二五二號返還無權占有土地卷審閱明確（內含臺灣高等法院高雄分院八十三年
    度上字第二一五號民事卷、最高法院八十三年度台上字第二六四七號，民事原告
    為臺糖公司、民事被告為自訴人），有前開地號土地之土地登記簿謄本附本院前
    開民事卷可參（參本院八十二年度訴字第一二五二號民事卷第十一頁至第十六頁
    ），合先敘明。
  (二)查訴外人臺糖公司於八十二年八月十六日具狀對自訴人提起前開返還無權占有土
    地之民事訴訟，於八十二年九月八日繫屬於本院，彼時訴外人臺糖公司之法定代
    理人為被告丁○○，訴訟代理人為被告丙○○，而被告甲○○於該民事事件歷經
    第一審、第二審及第三審訴訟程序均未涉及一節，亦據本院審閱本院前開八十二
    年度訴字第一二五二號民事卷全宗無訛（含臺灣高等法院高雄分院八十三年度上
    字第二一五號民事卷、最高法院八十三年度台上字第二六四七號民事卷）。雖自
    訴人以被告丁○○等三人於八十三年六月一日偽造前開土地登記簿謄本云云，惟
    經本院調閱前開民事卷，認訴外人臺糖公司於八十二年八月十六日具狀提起前開
    民事訴訟時，即隨民事起訴狀檢附前開土地之土地登記簿謄本原本，是自訴人以
    被告丁○○等三人係於八十三年六月一日偽造前開土地登記簿謄本云云，顯屬錯
    誤。且查，自訴人因不服本院八十二年度訴字第一二五二號民事判決，於八十三
    年三月二十一日提起上訴（臺灣高等法院高雄分院八十三年度台上字第二六四七
    號），嗣於八十三年六月一日就該民事案件行準備程序，其後再於八十三年七月
    十九日行言詞辯論程序，均由被告丙○○為訴訟代理人，然被告丙○○於該民事
    訴訟進行中均未再提出前開土地登記簿謄本等情，有該準備程序筆錄及言詞辯論
    筆錄附卷可憑（參臺灣高等法院高雄分院八十三年度上字第二六四七號第二十一
頁至第二十二頁、第三十一頁至第三十三頁）。再查，因自訴人對臺灣高等法院
    高雄分院前開民事判決仍為不服，而上訴於最高法院（八十三年度台上字第二六
    四七號），雖訴外人臺糖公司於第三審未判決前依法提出答辯狀，然未提出前開
    土地登記簿謄本一節，亦經本院審閱最高法院前開民事卷明確。是此，足認自訴
    人自訴被告丁○○等三人偽造文書云云，顯無可採。
  (三)按聲請發給登記簿或地籍圖謄本或節本者，應繳納工本費；次按除法律另有規定
    外，由地政機關執行之，分為土地法第七十九條之二第二款及第三條所明定。故
    此，土地登記簿謄本之製作及發給，係由地政機關為之甚明。查訴外人臺糖公司
    於前開民事訴訟程序中所提出之上述土地登記簿謄本係由高雄縣鳳山地政事務所
    依法核發一情，有前開土地登記簿謄本其後記載「本案依照分層負責規定，授權
    承辦業務員核發」足證，是該土地登記簿謄本之作成名義人並無虛捏或假冒之情
    形，與前開所揭櫫偽造要件，自有未合，足證被告丁○○等三人並無任何自訴人
    所指訴偽造文書之犯行。矧查，前開土地於日據時期登記為臺灣製糖株式會社所
    有，於三十五年間申報繳證登記為臺灣糖業第二分公司所有，嗣於三十六年三月
    二日、五月十六日經審查結果相符、公告經過無人異議等程序，有該土地登記簿
    附本院前開民事卷足憑（參本院八十二年度訴字第一二五二號民事卷第二十八頁
    至第三十一頁）。是訴外人臺糖公司依據日據時期土地登記簿，曾辦理前開土地
    之登記，故其據以光復後所申辦之總登記，係就原來登記簿土地台帳及權利憑證
    之狀態為之，與臺灣省土地權利憑證繳驗及換發權利書狀辦法與臺灣地籍釐整辦
    法各規定，並無違背，並無涉及妨害原登記同一性之問題，故前開土地登記簿文
    書之內容，並無虛構可言。
  (四)至於自訴人於自訴人及嗣於本院九十年三月八日調查期日所提出訴願相關資料、
    陳情經濟部國營事業委員會、行政院、臺灣糖業股份有限公司高雄營運處等機關
    函、臺灣臺北地方法院檢察署通知單、臺灣高雄地方法院檢察署檢察官八十一年
    度偵字第一二○七號不起訴處分書、臺灣高雄地方法院檢察署檢察官八十三年三
    月七日雄檢順字第三八一九號結案通知及土地登記簿謄本等證據，經核或為自訴
    人陳情歸還前開土地或因其遭告發涉及竊佔而獲不起訴等資料，均與自訴人自訴
    被告丁○○等三人涉犯偽造文書犯行無涉，是依前開證據，顯不足以認定被告丁○○等三人有偽造文書之犯行。
  (五)是依自訴人所述之情形，被告丁○○等三人顯無自訴人所指之偽造文書犯行，且
    查無其他積極事證足證渠三人有何偽造文書之犯行，其等之犯罪嫌疑不足，有刑
    事訴訟法第二百五十二條第十款之情形，依照首揭說明，本件自訴應予駁回。
三、據上論結，依刑事訴訟法第三百二十六條第三項、第二百五十二條第十款裁定如
    主文。
中      華      民      國      九十      年      七    月    三十一    日
                                  臺灣高雄地方法院刑事第四庭
                                      法    官  張 維 君
右正本證明與原本無異。
如不服本裁定，應於裁定送達後五日內，向本院提出抗告狀。
                                      書 記 官  趙 美 玲
中      華      民      國      九十      年      七    月    三十一    日


司法院資訊處製作；財團法人民間司法改革基金會備份。
